【裁判字號】    92,上訴,2221
【裁判日期】    920924
【裁判案由】    偽造文書等
【裁判全文】
臺灣高等法院刑事判決                          九十二年度上訴字第二二二一號
    上  訴  人
    即  被  告  乙○○
    選任辯護人  盧國勳   律師
                蔡行志   律師
                蕭銘毅   律師
右上訴人，因偽造文書等案件，不服台灣士林地方法院，九十二年度訴字第九八號，
中華民國九十二年五月二十二日第一審判決（起訴案號：台灣士林地方法院檢察署九
十一年度偵字第九四七五號），提起上訴，本院判決如左：
    主  文
上訴駁回。
乙○○緩刑參年。
    事  實
一、乙○○為清償積欠他人之一百餘萬元債務，乃於民國八十九年六月一日，在臺北
    市○○區○○街其所經營之麵攤，自任互助會會首，召集民間互助會，邀集甲○
    ○（以甲○○、林曉玲名義各參加一會、以樂素蘭名義參加二會）、丙○（以田
    太太名義參加一會，另與陳蔡月娥〈綽號阿素〉各承接吳阿美名義半會）、黃春
    鳳（以黃曉萍、榮曉玲名義各參加一會）等人參加，每會每月新台幣（下同）二
    萬元，連會首共二十六會（即會員二十五會），採內標制（活會者先扣除標金利
    息再繳納會款），最高標六千元，會期自八十九年六月一日起至九十一年六月一
    日止，每月一日下午七時整在上址開標。嗣因私人債務資金週轉不靈，竟意圖為
    自己不法之所有，基於概括犯意，連續於附表所示之日期，在前揭開標地點，利
    用僅有少數會員到場競標或無人參與競標之情形，分別冒用附表所示活會會員名
    義，以附表所示之金額，偽填競標利息六千元及被冒標人署押於標單上（標單均
    於開標後丟棄而滅失），並於開標時持前開偽造標單行使參與競標而得標，再向
    互助會當次活會會員詐稱係被冒標人得標（向被冒標人甲○○、丙○、蔡月娥、
    黃春鳳收取會款時則另詐稱係其他會員得標），使各該期之活會會員不疑有他均
    陷於錯誤，誤以為係附表所示之被冒標人得標，而分別將扣除會息後之會款交付
    予乙○○，共計詐得會款一百三十三萬元（公訴人誤算為一百二十六萬元），致
    生損害於附表各編號所示之被冒標人及其他活會會員。嗣於九十一年一月一日因
    週轉不靈終宣告上開互助會停標（即倒會）後，旋即避不見面，經甲○○、丙○
    、黃春鳳、許吉隆等會員互為聯絡後，始查知上情。
二、案經甲○○、丙○訴由臺北市政府警察局士林分局報請臺灣士林地方法院檢察署
    檢察官偵查起訴。
    理  由
一、訊據被告乙○○矢口否認有何冒標詐欺之犯行，辯稱：伊並無詐騙告訴人甲○○
    及丙○，甲○○、丙○、黃春鳳等人均已得標，至停會時尚有六會活會，剩下甲
    ○○、許吉隆各兩會加上另兩會共計六會，伊並無冒標情事，僅係積欠他們部分
    會款未清償而已；黃春鳳已標走一會，另一會同意伊借標；另吳阿美名義之會份
    ，已由蔡月娥先行標走，伊因一時疏忽未將此事告知丙○云云。惟查：
  (一)右揭犯罪事實，業據告訴人甲○○、丙○於警訊、偵審中指訴綦詳，核與證人吳
    阿美、何玉燕、李春中於偵查時及許吉隆、黃春鳳於偵審中證述情節相符，並有
    許吉隆親自填載開標日期及得標者之互助會會單一紙附卷可稽，事證明確。
  (二)而證人即會員許吉隆在第一審偵審中結證稱：「有，我參加被告的第二個會，因
    為開標地點在華亭街被告的攤位，所以我都會過去看。實際是誰投標我不知道，
    因為會員間彼此不認識，是被告告訴我誰得標，我就把日期及得標金額寫上去，
    ‧‧‧」（見偵查卷第六十八頁偵訊筆錄）、「被告提出的會單有被改過，第一
    次檢察官問他時，也說『你自己記得跟他記得一樣。』」（見原審九十二年三月
    二十七日訊問筆錄）等語，查證人許吉隆與被告素無仇怨，亦非本件之告訴人，
    衡情應無誣指之嫌，另觀諸被告偵查中所庭呈之互助會會單，確有塗改痕跡（見
    偵查卷第七十八頁），且與原審調查時所提之會單影本亦有未符，顯係重新製作
    ，遲至原審審理時復提不出該互助會會單正本以供比對，足見證人許吉隆之證詞
    ，堪以採信。
  (三)附表編號一、二榮曉玲、黃曉萍之會份，分別於八十九年十月一日、同年十二月
    一日下午七時整，遭被告偽簽榮曉玲、黃曉萍名義之標單而各以六千元冒標之事
    實，業經證人即會員黃春鳳指證甚詳，並指明均未借被告標會等語，核與證人許
    吉隆所載前揭互助會會單顯示編號二、三黃曉萍、榮曉玲會份已分別於八十九年
    十月一日及同年十二月一日各以六千元得標等情相符，且被告所提之會單內亦載
    明上開二會份業已得標，應係遭被告冒標無誤。至於黃春鳳所簽收之收據實係雙
    方借貸關係，與互助會無關，亦經證人黃春鳳結證屬實，且觀之該收據上亦無任
    何有關互助會之記載，被告所辯顯屬無稽，其有冒標黃曉萍、榮曉玲會份之犯行
    ，應堪認定。
  (四)附表編號四、五樂素蘭、林曉玲之會份，分別於九十年六月一日、同年七月一日
    下午七時整，遭被告偽簽樂素蘭、林曉玲名義之標單而各以六千元冒標之事實，
    亦據告訴人甲○○於警訊、偵審中指證甚詳，核與證人許吉隆所載前揭互助會會
    單顯示編號六、九樂素蘭、林曉玲會份已分別於九十年六月一日及同年七月一日
    各以六千元得標等情相符。證人即會員李春中偵查中證稱：「我以水果頭的名義
    參加。我都沒投標過，這一個會應該是活會。」（見偵查卷第九十七頁偵訊筆錄
    ）等語、證人許吉隆亦稱：伊參加二會也是活會（參見本院九十二年三月二十七
    日訊問筆錄）等語，益見被告所稱至停會時尚餘六會活會云云，與事實不符，並
    不可信，其確有冒標樂素蘭、林曉玲會份之事實，彰彰明甚。
  (五)蔡月娥、丙○合力承接吳阿美之會份（附表編號三），已於九十年四月一日下午
    七時整，遭被告偽簽吳阿美名義之標單而以六千元冒標乙情，已據告訴人丙○指
    訴歷歷，經核與證人許吉隆所載前揭互助會會單顯示編號十五吳阿美會份業於九
    十年四月一日以六千元得標相符。被告雖辯以該會份已由蔡月娥先行標走，伊因
    一時疏忽始未將此事告知丙○云云。佐以證人即會員陳蔡月娥雖於原審到庭證稱
    ：伊承接之吳阿美會份，已經以六千元標得，且告訴人丙○亦有同意伊可以逕行
    前去標會（參見原審九十二年五月八日審理筆錄）云云，惟告訴人丙○結證稱：
    伊曾問陳蔡月娥有無標走吳阿美之會份，他都說他沒有標，最近伊再到他賣東西
    的地方質問他，他才跟伊說被告已經標走了，但是他沒有拿到會錢，所以也沒有
    辦法給伊半會之會錢（參見同上審理筆錄）等語，徵以證人陳蔡月娥與告訴人丙
    ○對質時亦陳稱：「會首只有給我半會的錢，另外半會的錢在會首那邊‧‧‧我
    有沒有拿到錢，也不關你的事，我願意讓會首欠。」（見同上審理筆錄）等語，
    顯見證人陳蔡月娥亦未拿到該會份之會款，其前述證詞應係附合被告而為串供之
    詞，不足採信。被告既未將陳蔡月娥得標乙事告知告訴人丙○，亦未交付該半會
    之會款，竟仍向丙○收取活會會款，益徵其確有冒標詐欺之犯行無誤，所辯要屬
    事後卸責之詞，不足採信。
  (六)末查本互助會投標時確須填寫標單載明姓名及標金，亦據告訴人甲○○、丙○及
    證人許吉隆、黃春鳳等人證述明確，告訴人甲○○、丙○並指稱：「投標有填寫
    標單，乙○○每次都自稱有會員寄標，她每次都拿出很多標單，但曾被發現她所
    拿出之標單書寫之姓名都是同一人。」（見偵查卷第十二頁警訊筆錄）等語，被
    告偽造私文書後持以行使之犯行，亦堪認定。
  (七)綜上所述，被告所辯無非飾卸之詞，洵無可採，其犯行堪以認定，應依法論科。
二、按民間互助會，除有特別約定外，僅係會首與會員訂立之契約，會員與會員間並
    無法律關係存在，而已得標會員（即死會會員），依據其與會首間之契約，無論
    何人得標，均有按期繳交會款之義務，並無被詐欺之問題，故會首冒名盜標，其
    詐欺所得之款，應僅限於未得標會員繳納之會款。本件被告乙○○五次偽填如附
    表各編號所示之標息及被冒標人於標單上，並未書明「標單」字樣，該標單應屬
    刑法第二百二十條第一項之準私文書（最高法院八十七年度臺上字第四八二號判
    決參照），其復持偽造之準私文書以行使競標並得標，使不知情之活會會員陷於
    錯誤，而遵期繳交會款，核其所為，係犯刑法第二百十六條、第二百二十條、第
    二百十條行使偽造準私文書罪及第三百三十九條第一項之詐欺取財罪。其偽造署
    押之行為係偽造準私文書之部分行為，而偽造準私文書後進而持以行使，偽造之
    低度行為則為行使之高度行為所吸收，均不另論罪。又被告以一詐欺行為向不詳
    多數之活會會員及被冒標者詐欺，係以一行為觸犯數罪名，為同種想像競合犯，
    應依刑法第五十五條之規定，從一重處斷。又其先後五次行使偽造準私文書、詐
    欺取財之犯行，均時間緊接，犯罪構成要件相同，顯均係基於概括犯意而反覆為
    之，應依連續犯規定論以一罪，並加重其刑。而其所犯前開詐欺取財與行使偽造
    準私文書二罪，具方法結果之關係，為牽連犯，應依刑法第五十五條之規定，從
    較重之行使偽造準私文書罪處斷。
三、原審適用刑法第五十六條、第二百十六條、第二百十條、第三百三十九條第一項
    、第五十五條，罰金罰鍰提高標準條例第一條前段，審酌被告之品行、犯罪之動
    機、目的、手段、所詐得之金額達一百二十六萬元，致被害人多年辛苦儲蓄所得
    ，一夕間追討無門，所生損害非輕，且犯後亦無力清償，猶飾詞圖卸等一切情狀
    ，量處有期徒刑十月。至被告歷次偽造之準私文書「標單」，業於投標後棄置而
    滅失，既無從證明該標單仍然存在，故不另為沒收之諭知，經查認事用法均無違
    誤。被告上訴否認犯罪，依前述各情，並無可採，上訴核無理由，應予駁回。
四、末查被告未曾受有期徒刑以上刑之宣告，此有本院被告全國前案紀錄表在卷可稽
    。被告現已與被害人黃春鳳、許吉隆、丙○等九人處理善後，有受償收據十份附
    本院卷可稽，被告經此科刑教訓，當努力籌款分期清償，本院認所宣告之刑以暫
    不執行為適當，爰併予諭知緩刑三年，用啟自新。
據上論斷，應依刑事訴訟法第三百六十八條，刑第七十四條第一款，判決如主文。
本案經檢察官吳國南到庭執行職務。
中      華      民      國    九十二    年      九      月    二十四    日
                              臺灣高等法院刑事第十八庭
                                  審判長法  官  吳      敦
                                        法  官  劉  慧  芬
                                        法  官  吳  明  峰
右正本證明與原本無異。
如不服本判決，應於收受送達後十日內向本院提出上訴書狀，其未敘述上訴之理由者
並得於提起上訴後十日內向本院補提理由書（均須按他造當事人之人數附繕本）。
                                        書記官  李  華  安
中      華      民      國    九十二    年      九      月    二十五    日
附錄本判決論罪科刑依據之法條：
中華民國刑法第二百一十條
 (偽造變造私文書罪)
  偽造、變造私文書，足以生損害於公眾或他人者，處五年以下有期徒刑。
中華民國刑法第二百一十六條
 (行使偽造變造或登載不實之文書罪)
  行使第二百十條至第二百十五條之文書者，依偽造、變造文書或登載不實事項或使
登載不實事項之規定處斷。
中華民國刑法第三百三十九條第一項：
 (普通詐欺罪)
  意圖為自己或第三人不法之所有，以詐術使人將本人或第三人之物交付者，處五年
以下有期徒刑、拘役或科或併科一千元以下罰金。


司法院資訊處製作；財團法人民間司法改革基金會備份。
